【裁判字號】    95,易,1306
【裁判日期】    950829
【裁判案由】    詐欺
【裁判全文】
臺灣臺中地方法院刑事判決              95年度易字第1306號
公  訴  人  臺灣臺中地方法院檢察署檢察官
被      告  乙○○
上列被告因詐欺案件，經檢察官聲請簡易判決處刑（九十五年度
偵字第七五二四號），本院豐原簡易庭認不宜逕以簡易判決處刑
，移由刑事庭審理（九十五年度豐簡字第二九二號），及檢察官
移送併案審理（九十五年度偵字第五八九四號、九十五年度偵字
第一六０六三號、九十五年度偵字第一一六三二號），本院合議
庭裁定改以簡式審判程式審理後，判決如下：
    主  文
乙○○連續幫助連續意圖為自己不法之所有，以詐術使人將本人
之物交付，處有期徒刑肆月，如易科罰金，以銀元佰元即新台
幣玖佰元折算壹日。
     事  實
一、乙○○明知存摺及提款卡係供自己使用之重要理財工具，攸
    關個人債信，如交予他人使用，有供作財產犯罪用途之可能
    ，一般人取得他人存摺之目的在於取得贓款及掩飾犯行不易
    遭人追查，而其在可預見姓名年籍不詳之成年人無故購買他
    人帳戶使用，可能以該購得之帳戶供作詐欺取財之受害人匯
    款指定帳戶之用，且其發生並不違背乙○○之本意之下，竟
    仍基於幫助他人詐欺取財之不確定故意，並基於概括犯意，
    將其於民國九十三年九月十日在華南商業銀行東勢分行（下
    稱華南銀行）所開立之帳號000000000000號帳
    戶、於九十四年十月二十日在中華郵政股份有限公司臺中東
    勢郵局（豐原十三支郵局，下稱東勢郵局，起訴書誤載為豐
    原郵局）所開立之帳號00000000000000號帳
    戶，先於九十四年十月二十日將東勢郵局帳戶存摺（含提款
    卡、密碼）以新臺幣（下同）四千元之價格，在彰化縣與臺
    中縣交界某處，出賣並交付予姓名年籍不詳之成年人，復於
    九十五年三月間某日，將華南銀行帳戶存摺（含提款卡、密
    碼）以五千元之價格，在臺中市某處，出賣並交付予另一姓
    名年籍不詳之成年人。而該等姓名年籍不詳之成年人於取得
    乙○○所出售之上揭帳戶存摺、提款卡及密碼後，旋即基於
    意圖為自己不法之所有之概括犯意，先後於如附表所示之時
    間，以如附表所示之詐騙方式，致如附表所示之被害人陳烔
    林、甲○○、丁○○、丙○○等四人（下稱陳烔林等四人）
    陷於錯誤，並先後匯如附表所示之款項至上揭乙○○所開立
    之帳戶中（詐欺取財之詳細時間、方式、詐騙之金額均詳如
    附表所示）。嗣經陳烔林等四人發現有異，始覺受騙，而報
    警循線查獲。
二、案經臺中縣警察局東勢分局移送臺灣臺中地方法院檢察署檢
    察官偵查起訴及移送併案審理。
    理  由
一、訊據被告乙○○對於上揭以出賣其所有之帳戶存摺、提款卡
    及密碼之方式，幫助姓名年籍不詳之成年人詐欺取財之事實
    坦承不諱。而該等姓名年籍不詳之成年人取得上揭帳戶之存
    摺、提款卡、密碼後，即先後於如附表所示之時間，以如附
    表所示之詐騙方式，致如附表所示之被害人陳烔林等四人陷
    於錯誤，並先後匯如附表所示之款項至上揭乙○○所開立之
    帳戶等事實，業據證人陳烔林、甲○○、丁○○、丙○○於
    警詢中證述明確，並有被害人陳烔林等四人之郵政國內匯款
    執據二張、彰化銀行匯款回條聯、中華郵政公司自動櫃員機
    交易明細表、受理刑事案件報案三聯單、國華科技公司ＭＰ
    ３加工報紙廣告、及被告乙○○凱宏中華郵政股份有公司臺
    中東勢郵局開戶基本資料及客戶歷史交易清單、華南商業銀
    行東勢分行開戶基本資料及交易往來明細表（以上均影本）
    在卷可稽。而按刑法上之故意，可分為直接故意與不確定故
    意（間接故意），所謂「不確定故意」，係指行為人對於構
    成犯罪之事實，預見其發生而其發生並不違背其本意者，刑
    法第十三條第二項定有明文。且衡諸常情，一般國人向金融
    機構開設帳戶，並無任何法令限制，若係正當用途，大可光
    明正大，自行申請供己使用，何必向他人收購？又帳戶之用
    途係用來存提款項，而存摺、提款卡、密碼等均係個人重要
    之物件，並具有一定金融交易目的及識別意義，一旦有人收
    購他人帳戶及上開物品供作不明使用，依一般認知，必是隱
    身幕後之使用人欲利用人頭帳戶掩飾犯行免於遭人追查，自
    極易於令人有與不法犯罪之目的相關之合理懷疑；而邇來，
    詐騙事件層出不窮，該等犯罪多數均係利用人頭帳戶作為出
    入帳戶，並經媒體廣為報導，已成眾所週知之事，被告乙○○自無例外，被告乙○○自承並不知上開姓名年籍不詳之成
    年人之真實姓名、聯絡地址，則被告乙○○既屬心智成熟之
    成年人，卻率以出賣自己所有前開帳戶之存摺、提款卡及密
    碼予該人，且復能分別取得四千元、五千元之代價，此顯與
    常情不符，顯然被告乙○○應可預見姓名年籍不詳之成年人
    購買其帳戶之存摺、提款卡及密碼係為供向不特定人詐取財
    物之用，是被告乙○○顯可預見其行為將足以對買受該帳戶
    之人所實施之犯罪發生助力，被告乙○○具幫助犯罪之故意
    至為灼然，足認被告乙○○上揭之自白與事實相符。本件事
    證明確，被告乙○○之犯行，應堪認定。
二、按連續幫助與幫助連續為不同之犯罪態樣，如基於概括犯意
    ，多次幫助他人犯罪，為連續幫助，該幫助者有多次犯罪行
    為；如以一幫助行為，幫助他人連續犯罪，則為幫助連續，
    就幫助犯而言，僅有一次犯罪行為；如幫助者以多次幫助行
    為幫助他人連續犯罪，則為連續幫助連續，該幫助犯及被幫
    助之正犯，均有多次之犯罪行為。被告乙○○基於幫助他人
    犯罪之意思，連續提供東勢郵局、華南銀行帳戶供姓名年籍
    不詳之成年人使用，而該等姓名年籍不詳之成年人再連續以
    詐欺取財方法取得如附表所示被害人陳桐林等四人之財物，
    被告乙○○雖並未參與詐欺取財之犯行，然其顯係就他人之
    犯罪加以助力，參與刑法第三百三十九條第一項構成要件以
    外之行為。是核被告乙○○所為，係犯刑法第三十條第一項
    、第三百三十九條第一項之幫助詐欺取財罪。該等姓名年籍
    不詳之成年人先後多次詐欺取財之犯行，時間緊接，方法相
    同，顯係基於概括犯意反覆為之，為連續犯，應依刑法第五
    十六條之規定，以一罪論。又被告乙○○所為前開二次幫助
    詐欺行為，時間緊接，觸犯構成要件相同之罪名，顯係基於
    概括之犯意反覆為之，為連續犯，爰依刑法第五十六條之規
    定論以一罪，並加重其刑。被告乙○○係係幫助該姓名年籍
    不詳之成年人犯詐欺取財罪，為幫助犯，應依刑法第三十條
    第二項規定，按正犯之刑減輕之，並先加後減。爰審酌被告
    乙○○因貪圖小利，擅自提供金融機構帳戶供他人非法使用
    ，使犯罪難以查緝，等同助長犯罪，行為殊屬不當，惟念及
    被告犯後尚能坦承犯行，態度尚稱良好等一切情狀，量處如
    主文所示之刑，並諭知易科罰金之折算標準，以資懲儆。
四、新舊法比較部分：
（一）刑法第二條第一項但書所規定適用最有利於行為人之法律
      ，係指行為人行為時與行為後裁判時之法律皆有處罰之規
      定，始有比較新舊法之適用。而新舊法何者最有利於行為
      人，固應就罪刑有關法定加減原因等規定之情形，而為比
      較，但對於犯罪構成要件是否寬鬆，乃屬犯罪成立與否之
      範圍，與是否有利之比較無涉（最高法院九十三年臺上字
      第四一六四號判決參照）。又本件被告行為後，刑法第三
      十條固業經修正公布施行，修正後刑法第三十條規定：「
      幫助他人實行犯罪行為者，為幫助犯。雖他人不知幫助之
      情者，亦同。幫助犯之處罰，得按正犯之刑減輕之。」，
      而修正前則規定：「幫助他人犯罪者，為從犯。雖他人不
      知幫助之情者，亦同。從犯之處罰，得按正犯之刑減輕之
      。」，揆諸本條之修正立法理由係為確認幫助犯採共犯從
      屬性說之「限制從屬形式」，並避免「從犯」之不同解讀
      ，而將「從犯」修正為「幫助犯」，並明示幫助犯之成立
      ，亦以被幫助者著手犯罪之實行，且具備違法性為必要，
      而將條文文字修正為「幫助他人實行犯罪行為者，為幫助
      犯」。本件被告單純出售帳戶供詐欺取財集團作為被害人
      匯款之使用，既評價為幫助詐欺取財的行為，而上開修正
      亦僅著眼於觀念的釐清，則適用修正施行前之刑法第三十
      條規定論擬，並無不利於被告的情形，故依刑法第二條第
      一項前段規定，應適用被告行為時即修正前刑法第三十條
      之規定。
（二）按刑法第二條第一項所稱之法律，係指刑罰所依存的整體
      法律狀態，故法律有變更應指足以影響行為的可罰性與法
      律效果的法令因修正或廢止而有所變更而言。所以刑法法
      律變更概念，應界定在法律規定的改變，足以影響刑罰權
      判斷者而言，刑法總則的變更，自然會影響到個別犯罪的
      成立，乃至於法律效果的結構，自屬法律變更，應為新舊
      法之比較。而刑法修正之後，原屬牽連犯及連續犯之數個
      犯罪行為，依新法應數罪併罰，比較修正前之規定，可依
      裁判上一罪論處，顯然修正前之規定有利於被告，如仍依
      修正後之規定，對於被告極為不利，從而，解釋上對於刑
      法第二條之解釋，應包括此種影響罪刑加重之規定。本件
      查被告行為後，刑法第五十六條關於連續犯之規定業已刪
      除，是被告犯後法律已有變更，而本件被告於舊法時期所
      犯之二次幫助連續詐欺取財罪，依修正施行前刑法第五十
      六條之規定，為連續犯，應以幫助連續詐欺取財罪論以一
      罪，並得加重其刑至二分之一；而依修正施行後之刑法，
      並無連續犯之規定，且依新法應各別多次論斷之結果（即
      數罪併罰），其刑度顯較修正前應依刑法第五十六條之規
      定以一連續詐欺取財罪為重，經比較新舊法結果，以被告
      行為時之規定較有利於被告，新法之規定對於被告並無較
      為有利之情形，自應依刑法第二條第一項前段規定，適用
      修正施行前之刑法第五十六條規定，論以一幫助詐欺取財
      罪，並加重其刑。
（三）被告行為後，刑法第三十三條第五款業於九十四年二月二
      日以華總一義字第０九四０００一四九０一號令修正公布
      ，並自九十五年七月一日起施行；修正後刑法第三十三條
      第五款規定「罰金：新臺幣一千元以上，以百元計算之。
      」，與修正前刑法第三十三條第五款規定「罰金：一元以
      上。」不同。比較新舊法結果，以舊法較有利於行為人，
      新法並無對被告較為有利之情形，故依刑法第二條第一項
      前段規定，本件被告所犯關於刑法第三百三十九條第一項
      詐欺取財罪之法定刑罰金部分，自應適用行為時之法律即
      修正前刑法第三十三條第五款規定決定其罰金部分之法定
      刑。
（四）被告行為後，罰金罰鍰提高標準條例第二條業已刪除，而
      刑法第四十一條第一項前段關於易科罰金之折算標準已由
      舊法之銀元一百元、二百元、三百元修正為新台幣（下同
      ）一千元、二千元、三千元，因屬科刑規範事項之變更，
      其折算標準為裁判時所應諭知，自有就新舊法規定比較之
      必要，經比較新舊法結果，以被告行為時之舊法較為有利
      於被告，新法並無對被告有較為有利之情形，是依刑法第
      二條第一項前段之規定，本件應適用被告行為時之舊法即
      依修正前刑法第四十一條第一項前段、修正前罰金罰鍰提
      高標準條例第二條、現行法規所定貨幣單位折算新台幣條
      例第二條之規定，諭知易科罰金之折算標準。
（五）再查被告行為後，業已增訂刑法施行法第一條之一，並於
      九十五年七月一日施行，且規定：「中華民國九十四年一
      月七日刑法修正施行後，刑法分則編所定罰金之貨幣單位
      為新臺幣。九十四年一月七日刑法修正時，刑法分則編未
      修正之條文定有罰金者，自九十四年一月七日刑法修正施
      行後，就其所定數額提高為三十倍。但七十二年六月二十
      六日至九十四年一月七日新增或修正之條文，就其所定數
      額提高為三倍。」，是就現行刑法中，有關於罰金刑處罰
      之規定已有修正，惟經比較增訂之刑法施行法第一條之一
      與被告行為時之罰金罰鍰提高標準條例第一條前段、現行
      法規所定貨幣單位折算新台幣條例第二條結果，二者規定
      適用之結果並無不同，則本案即應依被告行為時之舊法即
      依罰金罰鍰提高標準條例第一條前段為法條適用之依據，
      附此敘明。
三、至移送併案審理部分（九十五年度偵字第五八九四號、九十
    五年度偵字第一六０六三號、九十五年度偵字第一一六三二
    號），即被告乙○○於上揭時、地，出賣並交付其於東勢郵
    局、華南銀行開立之帳戶之存摺、提款卡及密碼與姓名年籍
    不詳之成年人，而該不詳姓名之成年人即以詐術，致使如附
    表編號二至四之被害人甲○○、丁○○、丙○○等三人陷於
    錯誤，而匯款如附表所示之款項至上開被告帳戶中等幫助詐
    欺取財犯行部分，因與檢察官上揭起訴經判處有罪之部分有
    連續犯之裁判上一罪關係，基於審判不可分之原則，本院自
    得併予審理，附此敘明。
據上論斷，應依刑事訴訟法第四百五十二條、第二百七十三條之
一第一項、第二百九十九條第一項前段，刑法第二條第一項前段
、（修正前）第五十六條、第三百三十九條第一項、（修正前）
第三十條第一項、第二項、（修正前）第四十一條第一項前段，
罰金罰鍰提高標準條例第一條前段、修正前罰金罰鍰提高標準條
例第二條，現行法規所定貨幣單位折算新台幣條例第二條，判決
如主文。
中    華    民    國    95    年    8     月    29    日
                        臺灣臺中地方法院刑事第十一庭
                                法  官  王世華
以上正本證明與原本無異。
如不服本判決，應於收受送達後10日內向本院提出上訴書狀（應
附繕本）。
                                書記官  劉易柔
中    華    民    國    95    年    8     月    29    日
附錄論罪科刑法條
刑法第三百三十九第一項：
意圖為自己或第三人不法之所有，以詐術使人將本人或第三人之
物交付者，處五年以下有期徒刑、拘役或科或併科一千元以下罰
金。
附表：
┌──┬───┬───┬─────┬─────────┬──────────────────┬──────┐
│編號│日  期│被害人│詐騙金額  │轉入金融機構及帳號│詐騙方式                            │備註        │
│    │      │      │（新臺幣）│                  │                                    │            │
├──┼───┼───┼─────┼─────────┼──────────────────┼──────┤
│一  │10.│陳烔林│六萬八千元│乙○○            │由真實姓名、年籍不詳自稱「楊律師」之│            │
│    │時許│      │          │臺中東勢郵局      │成年人以電話謊稱被害人參與摸彩中獎，│            │
│    │      │      │          │00000000000000    │要被害人先行匯款相關費用才能兌獎，被│            │
│    │      │      │          │                  │害人即依指示前往匯款後，始知受騙    │            │
├──┼───┼───┼─────┼─────────┼──────────────────┼──────┤
│二  │10.│甲○○│六萬八千元│乙○○            │由真實姓名、年籍不詳自稱「林羽欣」之│95年度偵字第│
│    │時許│      │          │臺中東勢郵局      │成年女子以電話謊稱被害人參與「金飾股│5894號併辦  │
│    │      │      │          │00000000000000    │份有限公司」摸彩中獎，要被害人先行匯│            │
│    │      │      │          │                  │款律師費及手續費才能兌獎，被害人即依│            │
│    │      │      │          │                  │指示前往匯款後，始知受騙            │            │
├──┼───┼───┼─────┼─────────┼──────────────────┼──────┤
│三  │3.20.│丁○○│二千八百元│乙○○            │由真實姓名、年籍不詳之成年人於中國時│95年度偵字第│
│    │時許│      │          │華南銀行東勢分行  │報刊登家庭代工之廣告，被害人即依該廣│16063號併辦 │
│    │      │      │          │0000000000000000  │告之電話與其聯絡後，由一不詳女子接聽│            │
│    │      │      │          │                  │後向被害人謊稱須先繳交保證金始得代工│            │
│    │      │      │          │                  │，被害人即依指示前往匯款後，始知受騙│            │
├──┼───┼───┼─────┼─────────┼──────────────────┼──────┤
│四  │3.│丙○○│二千八百元│乙○○            │由真實姓名、年籍不詳之成年人於聯合報│95年度偵字第│
│    │時許│      │          │華南銀行東勢分行  │刊登「國華科技公司」ＭＰ３代工之廣告│11632號併辦 │
│    │      │      │          │0000000000000000  │，被害人即依該廣告之電話與其聯絡後，│            │
│    │      │      │          │                  │該不詳成年人即向被害人謊稱須先匯款送│            │
│    │      │      │          │                  │貨之車資始得代工，被害人即依指示前往│            │
│    │      │      │          │                  │匯款後，復再經一自稱「陳主任」之成年│            │
│    │      │      │          │                  │男子告知須再匯認證憑購金之費用，始知│            │
│    │      │      │          │                  │受騙                                │            │
└──┴───┴───┴─────┴─────────┴──────────────────┴──────┘


司法院資訊處製作；財團法人民間司法改革基金會備份。
